【裁判字號】    98,保險上更(一),8
【裁判日期】    990316
【裁判案由】    給付保險金
【裁判全文】
臺灣高等法院民事判決             98年度保險上更(一)字第8號
上  訴  人  甲○○
訴訟代理人  洪維煌律師
被 上訴 人  國泰人壽保險股份有限公司
法定代理人  乙○○
訴訟代理人  吳光陸律師
上列當事人間給付保險金事件，上訴人對於中華民國97年8月29
日臺灣臺北地方法院97年度保險字第20號第一審判決提起上訴，
經判決後，由最高法院第一次發回更審，本院於99年3月2日言詞
辯論終結，判決如下：
    主      文
上訴駁回。
第二審及發回前第三審訴訟費用由上訴人負擔。
    事實及理由
一、上訴人主張：要保人洪深池以訴外人陳本洲為被保險人，於
    民國84年10月31日，與被上訴人即保險人簽訂「國泰新平安
    保險」契約（下稱系爭保險契約），約定保險金額為新台幣
    （下同）一千萬元，保險期間自84年11月1日起至85年10月3
     1日止。陳本洲於85年5月19日上午4時被發現陳屍於嘉義縣
    中埔鄉○○村○○○號○路47公里處，伊為陳本洲身故之受益
    人，自得請求上訴人給付保險金等情，爰依系爭保險契約之
    法律關係，求為命上訴人給付一千萬元及自起訴狀繕本送達
    翌日起計付法定遲延利息之判決（被上訴人逾上開部分之利
    息請求，經第一審判決其敗訴後，未據其提起第二審上訴）
    。並上訴聲明：（一）原判決廢棄。（二）被上訴人應給付
    上訴人一千萬元，及自起訴狀繕本送達翌日即97年4月19日
    （見原審卷25頁）起至清償日止，按年息5%計算之利息。（
    三）願供擔保請准宣告假執行。
二、被上訴人則以：檢察官偵查結果並未認定被保險人陳本洲死
    亡係出於他殺，且被上訴人亦未證明陳本洲因意外事故死亡
    ，自不得請求伊給付陳本洲身故之保險金。矧系爭保險金請
    求權已罹於時效而消滅等語，資為抗辯。並答辯聲明：（一
    ）上訴駁回。（二）如受不利判決，願供現金或同面額之國
    泰世華銀行一年期無記名可轉讓定期存單為擔保請准宣告免
    假執行。
三、兩造不爭執事項（見本院保險上字卷24頁反面、25頁）：
（一）洪深池於84年10月31日與被上訴人簽訂系爭保險契約，約
      定以陳本洲為被保險人，上訴人為陳本洲身故之受益人，
      保險期間自84年10月31日起至85年10月31日止，如陳本洲
      於保險期間遭受意外傷害致死，被上訴人應給付上訴人1,
      000萬元之保險金。
（二）陳本洲於保險期間內之85年5月19日上午4時許，被發現死
      亡，陳屍於嘉義縣中埔鄉○○村○○○○路47公里處，經臺
      灣高等法院檢察署法醫中心解剖鑑定，認陳本洲之死因可
      能為生前燒焚，臺灣嘉義地方法院檢察署（下稱嘉義地檢
      署）亦認本案疑似兇殺，惟查無具體事證，於86年6月11
      日以85年度相字第316號相驗案件暫行簽結。
（三）上訴人檢具相關文件，依系爭保險契約，向被上訴人申請
      意外身故保險理賠，被上訴人於86年9月20日、87年10月6
      日，分別函覆上訴人稱：「陳君之真正死因既屬檢警偵查
      中，原因不明，本公司自無法據以辦理。茲先行返還所有
      申請文件，俟檢察官偵查有結果後再行提出」、「陳君死
      亡案件之承辦檢察官目前仍就本案續行偵查中，結果未明
      ，本公司自無法據以辦理。請於檢察官偵查有結果後再行
      提出申請」。
（四）上訴人於94年9月23日再度以陳情書向被上訴人請求理賠
      ，仍未獲理賠。
四、上訴人主張陳本洲意外死亡，本件保險事故業已發生，被上
    訴人應給付上訴人保險金1,000萬元等情，則為被上訴人所
    否認，並以前開情詞置辯。兩造爰同意依民事訴訟法第270
    條之1第1項第3款規定，整理並協議簡化爭點如下（見本院
    保險上字卷76頁），茲敘述之：
（一）被保險人陳本洲於保險期間亡故，被上訴人得否以上訴人
      未能證明意外死亡，拒絕理賠？
      １、按保險契約率皆為定型化契約，被保險人鮮有依其要
          求變更契約約定之餘地；又因社會之變遷，保險巿場
          之競爭，各類保險推陳出新，故於保險契約之解釋，
          應本諸保險之本質及機能為探求，並應注意誠信原則
          之適用，倘有疑義時，應為有利於被保險人之解釋（
          保險法第54條第2項參照），以免保險人變相限縮其
          保險範圍，逃避應負之契約責任，獲取不當之保險費
          利益，致喪失保險應有之功能，及影響保險巿場之正
          常發展。意外傷害保險乃相對於健康保險，健康保險
          係承保疾病所致之損失；意外傷害保險則在承保意外
          傷害所致之損失。人之傷害或死亡之原因，其一來自
          內在原因，另一則為外在事故（意外事故）。內在原
          因所致之傷害或死亡，係指被保險人因罹犯疾病、細
          菌感染、器官老化衰竭等身體內部因素所致之傷害或
          死亡；至外來事故（意外事故），則係指內在原因以
          外之一切事故而言，其事故之發生為外來性、偶然性
          ，而不可預見，除保險契約另有特約不保之事項外，
          意外事故均屬意外傷害保險所承保之範圍（最高法院
          92年度台上字第2710判決參照）。次按意外傷害保險
          係在承保被保險人非由疾病引起之外來突發事故所致
          傷害及其所致殘廢或死亡之損失，而人之傷害或死亡
          之原因，其一來自內在原因，另一則為外來事故（意
          外事故），所謂外來事故（意外事故），係指內在原
          因以外之一切事故而言，其事故之發生為外來、偶然
          而不可預見。意外傷害保險契約之受益人請求保險人
          給付保險金，雖應證明被保險人係因意外事故而受傷
          害，惟受益人如證明該事故確已發生，且依經驗法則
          ，其發生通常係外來、偶然而不可預見者，應認其已
          盡證明之責。於此情形，保險人如抗辯其非屬意外，
          自應就其抗辯之事實負證明之責，始符合舉證責任分
          配之原則（最高法院96年度台上字第28號判決亦可參
          照）。
      ２、查系爭保險契約第2條約定保險範圍為：「被保險人
          於本契約有效期間內，因遭遇外來突發的意外傷害事
          故，並以此意外傷害事故為直接且單獨原因，致其身
          體蒙受傷害或因而殘廢或死亡時，依照本契約的約定
          ，給付保險金」（見原審卷34頁）。核其契約性質屬
          於傷害保險，必須有導致傷害、殘廢或死亡之外來原
          因，出於意外者，始足認係本件保險契約之保險範圍
          。上訴人主張被上訴人應給付死亡保險金，依上開保
          險契約約定及舉證責任分配原則，應由上訴人就本件
          權利發生要件，即陳本洲遭遇外來、突發之意外事故
          ，並以此意外事故為其死亡之直接、單獨原因之事實
          ，負舉證責任。
      ３、次查，陳本洲於系爭保險契約有效期間內之85年5月
          19 日上午4時許，被發現陳屍於嘉義縣中埔鄉○○村
          ○○○ ○路47公里處，經嘉義地檢署檢察官相驗及臺灣
          高等法院檢察署法醫中心解剖鑑定，認陳本洲之死因
          可能為生前燒焚，嘉義地檢署亦認本案疑似兇殺，惟
          查無具體事證，於86年6月11日以85年度相字第316號
          相驗案件暫行簽結之事實，為兩造所不爭執；另依相
          驗屍體證明書亦載明陳本洲之死亡原因係「燒死」，
          有勘驗筆錄、相驗結果報告、鑑識書、相驗屍體證明
          書附嘉義地檢署85年度相字第316號卷可憑（見原審
          卷103至105、11頁）。顯見陳本洲之死亡係肇因於「
          生前焚燒」所致之外來、突發原因，且為其死亡之直
          接、單獨原因，非內在原因之器官老化疾病及細菌感
          染所致。而依經驗法則，人遭火焚通常係外來、偶然
          而不可預見，自難謂其非意外事故。則陳本洲於上開
          時地被燒死，顯難認係自己燃火所致，應認上訴人就
          陳本洲於保險期間內因外力引火燒焚致死之本件保險
          金給付請求權之發生要件已盡其舉證責任。被上訴人
          抗辯：上訴人未舉證證明陳本洲死亡係意外事故所造
          成，伊得拒絕賠償云云，即無足取。
      ４、被上訴人另抗辯：檢察官偵查結果並未認定陳本洲係
          他殺，自可認陳本洲死亡原因係自焚，上訴人不得請
          求被上訴人給付約定之身故本險金云云。惟依系爭保
          險契約第9條除外責任（原因）約定：「被保險人直
          接因下列事由致成死亡、殘廢或傷害時，本公司不負
          給付保險金的責任…(二)要保人、被保險人、受益人
          之故意行為。(三)被保險人之故意自殺（包括自殺未
          遂）…」（見原審卷第35頁），核屬權利障礙，為有
          利有利於被上訴人之事項，應由被上訴人負舉證之責
          任。被上訴人既未舉出任何證據證明本件有上述免責
          事由存在，則被上訴人抗辯上訴人不得請求被上訴人
          給付約定之身故本險金云云，並不足採。
（二）本件保險理賠之請求權是否罹於時效？
      １、被上訴人辯稱：上訴人否認陳本洲係自焚死亡，則其
          請求權自85年5月19日起算，已逾二年時效；上訴人
          申請理賠，伊已退還所有申請文件，拒絕理賠，上訴
          人先於96年間起訴請求給付本件保險金，因未繳裁判
          費遭裁定駁回，又於96年12月21日提起本件訴訟，足
          見兩造間未約定以知悉上開事故經偵查終結為保險金
          請求之起算日，更無以檢察官偵查終結為請求保險金
          之停止條件之合意；縱認有此合意，嘉義地檢署於87
          年10月14日函復上訴人以「鑑定結果死因可能係生前
          焚燒，檢察官仍認為本件可疑為兇案件」，應可認該
          定偵查已有結果，上訴人應於是日起行使權利，則其
          請求權亦罹於2年時效；訴外人洪深池委請陳麗華代
          為申請理賠，上訴人僅係於94年3月4日之申請理賠書
          上簽名，並無請求理賠之意思，況其等已認偵查有結
          果而申請理賠，則其請求權於此時起算，亦罹於2年
          時效等語。上訴人則主張：伊多次申請理賠，被上訴
          人均以陳本洲之死因需俟檢察官偵查有結果才處理為
          由，予以退件，解釋上，應認兩造對本件請求權有「
          俟檢察官偵查有結果再行提出」之合意；依誠實信用
          原則，被上訴人亦不得抗辯本件請求權罹於時效，而
          拒絕理賠等語。
      ２、按由保險契約所生之權利，自得為請求之日起，經過
          二年不行使而消滅，保險法第65條定有明文。次按時
          效，自請求權可行使時起算；時效期間，不得以法律
          行為加長或減短之，並不得預先拋棄時效之利益，民
          法第128條、第147條分別定有明文。所謂請求權可行
          使時，乃指權利人得行使請求權之狀態而言。契約當
          事人之一方「請求」他方給付之時間，與其「得請求
          」給付之時間，意義並不相同，在計算消滅時效是否
          完成，更有其相異之處。前者為請求權人「實際提出
          請求」之時間，關係消滅時效是否中斷之問題；後者
          則為契約約定「得請求給付」之時間，亦即其「請求
          權發生」之時間，及「消滅時效起算」之時間（最高
          法院91年度台上字第1960號判決參照）。是得請求給
          付之時間亦即係消滅時效起算之時間，時效期間既不
          得以法律行為加長或減短，自亦不許當事人合意將消
          滅時效之起算時間即得請求給付之時間加長或減短。
      ３、查陳本洲於85年5月19日上午4時許，被發現陳屍於嘉
          義縣中埔鄉○○村○○○○路47公里處，陳本洲之配偶
          即上訴人母親陳曾梅，於85年5月20日經警方通知製
          作訊問筆錄，有相驗屍體證明書及訊問筆錄可稽（見
          原審卷11、83頁）。被上訴人辯稱上訴人自斯時起，
          即得請求系爭保險契約之保險金，而得起算系爭保險
          契約保險金請求權之時效，上訴人迄96年12月24日始
          提起本件訴訟，已逾保險法第65條前段規定之時效期
          間，而為時效抗辯，應屬可取。
      ４、上訴人雖主張：兩造對系爭保險契約保險金請求權有
          「俟檢察官偵查有結果再行提出」之合意等語，惟此
          為被上訴人所否認。查上訴人於保險事故發生後，檢
          具相關文件，依系爭保險契約，向被上訴人申請意外
          身故保險理賠，被上訴人於86年9月20日、87年10月6
          日，分別函覆上訴人稱：「陳君之真正死因既屬檢警
          偵查中，原因不明，本公司自無法據以辦理。茲先行
          返還所有申請文件，俟檢察官偵查有結果後再行提出
          」、「陳君死亡案件之承辦檢察官目前仍就本案續行
          偵查中，結果未明，本公司自無法據以辦理。請於檢
          察官偵查有結果後再行提出申請」，有上開函文可稽
          （見原審卷14頁正、背），且為兩造不爭執之事項。
          依上開函文內容觀之，係被上訴人單方面表示，尚難
          認兩造對本件請求權有「俟檢察官偵查有結果再行提
          出」之「合意」，且依前揭說明，消滅時效之起算點
          ，並不得以合意延長之。上訴人辯稱本件保險金請求
          權之起算點，為兩造合意之「俟檢察官偵查有結果再
          行提出」云云，尚不足採。
      ５、上訴人另主張：被上訴人均以陳本洲之死因需俟檢察
          官偵查有結果才處理為由，予以退件，依誠實信用原
          則，被上訴人亦不得抗辯本件請求權罹於時效等語，
          惟此亦為被上訴人所否認。查被上訴人公司職員陳麗
          華證稱：（妳接觸是與誰接觸？）「洪先生來找我的
          ，我通知甲○○來簽名，甲○○不來，我就到高雄找
          甲○○」；（理賠申請書是九十四年，為何通知是九
          十二年？）「因為他們拖了很久，後來才申請理賠的
          」；（公司有無很明白說要等偵查結果才可以理賠？
          ）「第一次（九十四年）我還沒有寫正式申請書的時
          候，公司有這樣子答覆我，我有到地檢署去調偵查結
          果，結果還在偵查中，我跟洪先生講的時間，就是大
          蓋調閱資料時間」；（他申請之後，妳就將申請理賠
          書送請公司審核，然後才拿到公司八十七年的答覆函
          ？）「對」；（申請結果呢？）「公司有來電說證據
          稍嫌不足，關於他殺還是自殺證據不足，要請洪先生
          到台中市行政中心來說明」；（最終結果呢？）「到
          現在」等語（見本院保險上字卷48至51頁），並有
          92年10月8日通知書、94年3月4日理賠申請書及理賠
          申請說明書、87年10月6日被上訴人公司回覆函、87
          年10月14日臺灣嘉義地方法院檢察署函可參（見本院
          保險上字卷52至61頁）。證人即被上訴人公司職員黃
          震傑則證稱：（本件公司處理的方法？）「94年3月4
          日從陳麗華送申請書之後才由我這邊處理，一直到96
          年12月21日原告起訴，…，94年3月4日陳麗華送申請
          書之後我承辦我有去找相關資料，…，3月4日受理後
          ，4月份洪先生有到公司來找我，要求公司儘快幫他
          審理」；（3月4日甲○○、洪深池來申請理賠，經過
          你查證之後仍不符規定，公司如何處理？）「公司有
          說要退件，公司處理方式如附件四簽擬單」；（你們
          就簽辦發函？）「查證結果簽擬再發函地檢署查詢，
          我電話查詢，因為沒有新的事證，書記官說不再以書
          文答覆。」；（申請案件最後處理是什麼？）「最後
          結論6月20日我就告訴洪深池沒有新的事證不符合條
          款意外的定義，公司說請求權時效也逾越二年所以拒
          絕給付就退件，當天他有把要保書簽收回去。」；（
          請求詢問證人公司有無正式行文受益人公司拒絕理賠
          ？）「沒有正式行文，只有口頭轉達公司沒有辦法理
          賠」等語（見本院保險上字卷74至76頁），並有簽擬
          單、被上訴人公司94年4月14日函、94年4月13日法律
          意見書、94年6月20日要保人洪深池領回二件保單正
          本簽收文件為證（見本院保險上字卷81至85頁）。顯
          見上訴人於保險事故發生後，向被上訴人申請意外身
          故保險理賠時，被上訴人於86年9月20日、87年10月6
          日，固表示「俟檢察官偵查有結果再行提出」，惟上
          訴人於94年3月4日再委託陳麗華送出理賠申請書後，
          係由被上訴人公司職員黃震傑受理，並已於94年6月
          20日向要保人明確表示，因不符合條款意外的定義及
          逾二年請求權之時效，而拒絕給付，並要求領回保單
          正本。
      ６、上訴人雖辯稱：94年6月20日之退件僅為簽領保單之
          簽收文件，被上訴人根本未對上訴人行文拒絕，仍請
          上訴人等候偵查有結果再行理賠，上訴人對於本件是
          否須按被上訴人所指示等候偵查終結再行申請？抑或
          不再等候逕予起訴？仍取決不定，方未繳納臺灣臺北
          地方法院96年度保險字第87號民事裁定之裁判費，兩
          造確實於原審進行中經法院函查方知上開刑事案件業
          已簽結，自應以原審訴訟進行中知悉上開情事時為時
          效之起算日等語。查上訴人於96年12月24日提起本件
          訴訟（見原審卷5頁）前，曾於96年7月間以同一事由
          對被上訴人提起訴訟，惟於96年8月14日因未繳納裁
          判費被裁定駁回，有臺灣臺北地方法院96年度保險字
          第87號民事裁定可稽（見本院保險上卷72頁）。而上
          訴人與洪深池於94年9月23日，曾以陳情書向被上訴
          人主張應排除保險法第109條自殺行為不予理賠之理
          由，而應依照保險契約之約定予以死亡給付，並願以
          理賠金之五成與被上訴人和解等語，有該陳情書為證
          （見原審卷62、63頁），惟仍未獲理賠，為兩造不爭
          執之事項。顯見上訴人於94年6月20日已因被上訴人
          告知拒絕理賠，而不再有「須俟被保險人陳本洲死亡
          一案之偵查結果始得請求給付保險金」之信賴，否則
          上訴人不會隨即於94年9月13日提出陳情書，表示願
          退讓一半之理賠金，並於96年7月間先提起給付保險
          金之訴訟。則上訴人遲至96年12月24日始提起本件訴
          訟，距被上訴人於94年6月20日明確告知拒絕理賠，
          已逾二年，被上訴人為時效之抗辯，自難謂與誠信原
          則有違。上訴人主張依誠實信用原則，被上訴人不得
          抗辯本件請求權罹於時效云云，亦不足取。
五、綜上所述，被上訴人以上訴人起訴行使保險金請求權已逾保
    險法第65條前段規定之時效期間為由，拒絕給付系爭保險金
    ，尚無不合。從而，上訴人依系爭保險契約之法律關係，請
    求被上訴人給付保險金1,000萬元，及自97年4月19日起至清
    償日止，按週年利率5％計算之利息，洵屬無據。原審為上
    訴人敗訴之判決，並駁回其假執行之聲請，並無不合。上訴
    意旨指摘原判決不當，求予廢棄改判，為無理由，應予駁回
    。
六、本件法律關係已經明確，兩造其餘主張及舉證，無礙本院判
    斷，爰不一一論述，附此敘明。
七、據上論結，本件上訴為無理由。依民事訴訟法第449條第1項
    、第78條，判決如主文。
中    華    民    國    99    年    3     月    16    日
                    民事第十四庭
                        審判長法  官 林金村
                              法  官 湯美玉
                              法  官 李慈惠
正本係照原本作成。
如不服本判決，應於收受送達後20日內向本院提出上訴書狀，其
未表明上訴理由者，應於提出上訴後20日內向本院補提理由書狀
（均須按他造當事人之人數附繕本）上訴時應提出委任律師或具
有律師資格之人之委任狀；委任有律師資格者，另應附具律師資
格證書及釋明委任人與受任人有民事訴訟法第466條之1第1項但
書或第2項（詳附註）所定關係之釋明文書影本。
中    華    民    國    99    年    3     月    17    日
                              書記官 王敬端
附註：
民事訴訟法第466條之1（第1項、第2項）：
對於第二審判決上訴，上訴人應委任律師為訴訟代理人。但上訴
人或其他法定代理人具有律師資格者，不在此限。
上訴人之配偶、三親等內之血親、二親等內之姻親，或上訴人為
法人、中央或地方機關時，其所屬專任人員具有律師資格並經法
院認為適當者，亦得為第三審訴訟代理人。

司法院資訊處製作；財團法人民間司法改革基金會備份。
